ACORDAO-COMPLETO-2465857

ACÓRDÃO 5904/2021 ATA 11/2021 - SEGUNDA CÂMARA

VISTOS, relatados e discutidos estes autos de tomada de contas especial instaurada pelo Fundo Nacional de Desenvolvimento da Educação (FNDE) em razão da impugnação parcial das despesas realizadas com recursos repassados ao Município de Dário Meira/BA no âmbito do Programa Nacional de Apoio ao Transporte do Escolar (PNATE/2010) , e da omissão no dever de prestar contas dos recursos repassados àquela municipalidade por meio do Programa Nacional de Alimentação Escolar (PNAE/2011) ,
ACORDAM os Ministros do Tribunal de Contas da União, reunidos em sessão da Segunda Câmara, ante as razões expostas pelo Relator, em:
9.1. considerar Maria de Fátima Aragão Sampaio (XXX.169.155-XX) revel, para todos os efeitos, dando-se prosseguimento ao processo, nos termos do art. 12, § 3º, da Lei 8.443/1992;
9.2. com fundamento nos arts. 1º, inciso I, 16, inciso III, alíneas "b" e "c", e 19, da Lei 8.443/1992, julgar irregulares as contas de Maria de Fátima Aragão Sampaio (XXX.169.155-XX) , condenando-a ao pagamento dos débitos discriminados a seguir, atualizados monetariamente e acrescidos dos juros de mora devidos, calculado desde a data de ocorrência indicada até sua efetiva quitação, na forma da legislação vigente, fixando o prazo de 15 (quinze) dias, a contar do recebimento da notificação, para que seja comprovado, perante este Tribunal, o recolhimento da quantia aos cofres do Fundo Nacional de Desenvolvimento da Educação, nos termos do art. 23, inciso III, alínea "a", da referida Lei, c/c o art. 214, inciso III, alínea "a", do Regimento Interno do TCU: 
	Data de ocorrência
	Valor histórico (R$) 

	18/6/2010
	26.800,00

	17/3/2011
	1.830,00

	17/3/2011
	11.658,00

	17/3/2011
	1.320,00

	17/3/2011
	1.866,00

	4/4/2011
	1.320,00

	4/4/2011
	1.830,00

	4/4/2011
	11.658,00

	4/4/2011
	1.866,00

	4/5/2011
	1.866,00

	4/5/2011
	1.320,00

	4/5/2011
	1.830,00

	5/5/2011
	11.658,00

	3/6/2011
	1.830,00

	3/6/2011
	1.866,00

	3/6/2011
	11.658,00

	3/6/2011
	1.320,00

	6/7/2011
	1.320,00

	6/7/2011
	1.830,00

	6/7/2011
	11.658,00

	6/7/2011
	1.866,00

	2/8/2011
	1.866,00

	2/8/2011
	1.830,00

	2/8/2011
	11.658,00

	2/8/2011
	1.320,00

	5/9/2011
	1.866,00

	5/9/2011
	11.658,00

	5/9/2011
	1.830,00

	5/9/2011
	1.320,00

	4/10/2011
	1.320,00

	4/10/2011
	11.658,00

	4/10/2011
	1.866,00

	4/10/2011
	1.830,00

	3/11/2011
	1.320,00

	3/11/2011
	11.658,00

	3/11/2011
	1.866,00

	3/11/2011
	1.830,00

	2/12/2011
	11.658,00

	2/12/2011
	1.320,00

	2/12/2011
	1.866,00

	2/12/2011
	1.830,00

9.3. com fundamento no art. 57 da Lei 8.443/1992, aplicar a Maria de Fátima Aragão Sampaio (XXX.169.155-XX) multa no valor de R$ 35.000,00 (trinta e cinco mil reais) , atualizado monetariamente desde a data do presente acórdão até a do efetivo recolhimento, se for pago após o vencimento, na forma da legislação vigente, fixando o prazo de 15 (quinze) dias, a contar do recebimento da notificação, para que seja comprovado, perante este Tribunal, o recolhimento da quantia ao Tesouro Nacional, nos termos do art. 23, inciso III, alínea "a", da referida Lei, c/c o art. 214, inciso III, alínea "a", do Regimento Interno do TCU;
9.4. com fundamento no art. 26 da Lei 8.443/1992, autorizar, se requerido, o pagamento da importância devida em até 36 (trinta e seis) parcelas mensais e consecutivas, fixando o prazo de 15 (quinze) dias, a contar do recebimento da notificação, para que seja comprovado, perante este Tribunal, o recolhimento da primeira parcela, e de 30 (trinta) dias, a contar da parcela anterior, para que seja comprovado o recolhimento das demais parcelas, devendo incidir sobre cada valor mensal os devidos acréscimos legais, na forma prevista na legislação vigente, além de alertar que a falta de comprovação do recolhimento de qualquer parcela importará no vencimento antecipado do saldo devedor, nos termos do art. 217 do Regimento Interno do TCU;
9.5. com fundamento no art. 28 da Lei 8.443/1992, autorizar, desde logo, a cobrança judicial das dívidas, caso não atendida a notificação;
9.6. com fundamento no art. 16, § 3º, da Lei 8.443/1992, c/c art. 209, § 7º, do Regimento Interno do TCU, remeter cópia deste acórdão à Procuradoria da República na Bahia, para adoção das medidas que entender cabíveis;
9.7. encaminhar cópia deste acórdão ao Fundo Nacional de Desenvolvimento da Educação e à responsável.

TCE instaurada pelo FNDE em razão da impugnação parcial das despesas realizadas com recursos repassados ao Município de Dário Meira/BA no âmbito do PNATE/2010, e da omissão no dever de prestar contas dos recursos repassados àquela municipalidade por meio do PNAE/2011.

Segunda Câmara

Município de Dário Meira/BA.

3. Responsável: Maria de Fátima Aragão Sampaio (XXX.169.155-XX).

13.1. Ministros presentes: Augusto Nardes (na Presidência), Aroldo Cedraz, Raimundo Carreiro e Bruno Dantas (Relator).
13.2. Ministros-Substitutos presentes: Marcos Bemquerer Costa e André Luís de Carvalho.

BRUNO DANTAS

Por registrar as principais ocorrências dos autos até o momento, resumindo os fundamentos das peças acostadas, adoto como relatório, com os ajustes necessários, a instrução da secretaria responsável pela análise do processo (peça 32) , que contou com a anuência do corpo diretivo da unidade (peças 33 e 34) e do Ministério Público junto ao TCU (peça 35) :
"INTRODUÇÃO
1. Versam os autos acerca de tomada de contas especial instaurada pelo Fundo Nacional de Desenvolvimento da Educação - FNDE, em desfavor de Maria de Fátima Aragão Sampaio (XXX.169.155-XX) , ex-Prefeita (gestão 2005/2008 e 2009/2012) , em razão de irregularidades na gestão do Programa Nacional de Apoio ao Transporte do Escolar, no exercício de 2010 (PNATE/2010) , e da omissão no dever de prestar contas do Programa Nacional de Alimentação Escolar - PNAE, exercício de 2011 (PNAE/2011) , repassados ao Município de Dário Meira/BA, cujo prazo para prestar contas findou-se em 30/4/2013.
2. No que se refere aos objetos dos dois programas federais, tem-se que:
2.1. O PNATE/2010 consiste na transferência, em caráter suplementar, aos estados, ao Distrito Federal e aos municípios, de recursos financeiros destinados a custear a oferta de transporte escolar aos alunos da educação básica pública, residentes em área rural, com o objetivo de garantir o acesso à educação, cujos repasses de recursos foram normatizados pela Resolução-CD/FNDE 14/2009, de 8/4/2009.
2.2. O PNAE/2011 consiste na aquisição exclusiva de gêneros alimentícios, em caráter complementar, para atendimento dos alunos matriculados em creches, pré-escolas e em escolas do ensino fundamental das redes federal, estadual, do Distrito Federal e municipal, inclusive as indígenas e as localizadas em áreas remanescentes de quilombos, e, excepcionalmente, aquelas qualificadas como entidades filantrópicas ou por elas mantidas. Os repasses de recursos foram normatizados pela Resolução-CD/FNDE 38, de 16/07/2009.
HISTÓRICO
3. O presente processo foi objeto de duas instruções preliminares:
3.1. A primeira instrução (peças 15, 16 e 17) , por meio da qual foi proposta a citação de Maria de Fátima Aragão Sampaio para que apresentasse alegações de defesa quanto à não comprovação da boa e regular aplicação dos recursos recebidos por meio do PNATE/2010 e PNAE/2011, assim como a sua audiência para que apresentasse razões de justificativa acerca de não viabilizar a formalização da prestação de contas pelo prefeito sucessor (PNAE/2011) , dando ensejo à omissão na prestação de contas dos recursos recebidos, cujo prazo final expirou em 30/4/2013.
3.2. Estando os autos na Seproc com vistas à elaboração das comunicações processuais respectivas, constatou-se a inexatidão nos lançamentos das parcelas de débito correspondentes. Por esse motivo, foi elaborada a segunda instrução preliminar (peças 24 e 25) com vistas a ratificar a proposta de encaminhamento constante da instrução preliminar anterior (peça 15, p. 7-9) , desta feita com a correção dos lançamentos das parcelas de débito correspondentes. Desta feita, a citação e a audiência da responsável foram autorizadas por delegação de competência do Relator deste feito, Ministro Bruno Dantas.
4. As aludidas citação e audiência foram levadas a cabo, como demonstram os dados da tabela a seguir:
	Comunicação: OFÍCIO 62635/2020-TCU/Seproc (peça 27) .
Data da Expedição: 13/11/2020.
Data da Ciência: 9/12/2020 (peça 29) .
Nome Recebedor: Rogério Alves dos Santos (Doc. Ident. 1379707396) .
Observação: Ofício enviado para o endereço do responsável que consta da base de dados da Receita Federal (CPF) e da Justiça Eleitoral (peça 23) .
Fim do prazo para a defesa: 28/12/2020.

5. Por oportuno, cabe ressaltar que o responsável foi citado e ouvido em audiência, conforme detalhado a seguir (peça 24, p. 2-4) :
'6.1. realizar a CITAÇÃO de Maria de Fátima Aragão Sampaio (XXX.169.155-XX) , ex-Prefeita de Dário Meira/BA (gestões 2005/2008 e 2009/2012) , com fundamento nos arts. 10, § 1º, e 12, inciso II, da Lei 8.443/1992, c/c o art. 202, inciso II, §1º, do Regimento Interno do TCU, para que, no prazo de quinze dias, a contar do recebimento do ofício citatório, apresente alegações de defesa quanto à ocorrência abaixo indicada, em razão da conduta especificada, e/ou recolha, aos cofres do Fundo Nacional de Desenvolvimento da Educação (FNDE) , as importâncias abaixo indicadas, atualizadas monetariamente a partir das respectivas datas até o efetivo recolhimento, abatendo-se, na oportunidade, as quantias eventualmente ressarcidas, na forma da legislação em vigor:
IRREGULARIDADE 1: Não comprovação da boa e regular aplicação dos recursos federais repassados ao município de Dário Meira/BA, em face do pagamento indevido a empresa por serviços não prestados em sua totalidade; no âmbito do PNATE/2010;
	Motivo da Impugnação
	Data
	Valor (R$) 

	Pagamento indevido à empresa SERLIC, por serviços não prestados em sua totalidade.
	18/6/2010
	26.800,00

Responsável: Maria de Fátima Aragão Sampaio (XXX.169.155-XX) , ex-Prefeita de Dário Meira/BA (gestões 2005/2008 e 2009/2012) ;
Conduta: em face das despesas glosadas no âmbito do PNATE/2010, que se materializaram pelo pagamento à empresa SERLIC por serviços não prestados, a responsável não logrou demonstar a boa e regular aplicação dos recursos federais recebidos à conta daquele Programa;
Dispositivos violados: art. 37, caput, c/c o art. 70, parágrafo único, da Constituição da República Federativa do Brasil, art. 93, do Decreto-lei 200/1967, art. 66, do Decreto 93.872/1986, arts. 8º, 10º e 33 da Resolução-CD/FNDE 38, de 16/6/2009 e arts. 62 e 63 da Lei 4.320/1964; Cláusula Terceira do Contrato 284/2010;
Evidências: Informação 137/2015-DAESP/COPRA/CGCAP/DIFIN/FNDE, em 22/5/2015 (peça 5, p. 19/21) ; Parecer 83/2016-DAESP/COPRA/CGCAP/DIFIN/FNDE (peça 5, p. 23, item 2.3.1) ;
IRREGULARIDADE 2: Não comprovação da boa e regular aplicação dos recursos federais repassados ao Município de Dário Meira/BA, em face da omissão no dever de prestar contas dos valores transferidos, no âmbito do PNAE/2011;
	Data
	Valor (R$ 1,00) 

	17/3/2011
	1.830,00

	17/3/2011
	11.658,00

	17/3/2011
	1.320,00

	17/3/2011
	1.866,00

	4/4/2011
	1.320,00

	4/4/2011
	1.830,00

	4/4/2011
	11.658,00

	4/4/2011
	1.866,00

	4/5/2011
	1.866,00

	4/5/2011
	1.320,00

	4/5/2011
	1.830,00

	5/5/2011
	11.658,00

	3/6/2011
	1.830,00

	3/6/2011
	1.866,00

	3/6/2011
	11.658,00

	3/6/2011
	1.320,00

	6/7/2011
	1.320,00

	6/7/2011
	1.830,00

	6/7/2011
	11.658,00

	6/7/2011
	1.866,00

	2/8/2011
	1.866,00

	2/8/2011
	1.830,00

	2/8/2011
	11.658,00

	2/8/2011
	1.320,00

	5/9/2011
	1.866,00

	5/9/2011
	11.658,00

	5/9/2011
	1.830,00

	5/9/2011
	1.320,00

	4/10/2011
	1.320,00

	4/10/2011
	11.658,00

	4/10/2011
	1.866,00

	4/10/2011
	1.830,00

	3/11/2011
	1.320,00

	3/11/2011
	11.658,00

	3/11/2011
	1.866,00

	3/11/2011
	1.830,00

	2/12/2011
	11.658,00

	2/12/2011
	1.320,00

	2/12/2011
	1.866,00

	2/12/2011
	1.830,00

	Total
	166.740,00

Responsável: Maria de Fátima Aragão Sampaio (XXX.169.155-XX) , ex-Prefeita de Dário Meira/BA (gestões 2005/2008 e 2009/2012) ;
Conduta: em face da omissão na prestação de contas, cujo prazo encerrou-se em 30/04/2013 (peça 18, p. 1) , não logrou demonstrar a boa e regular aplicação dos recursos federais recebidos à conta do PNAE/2011;
Dispositivos violados: art. 37, caput, c/c o art. 70, parágrafo único, da Constituição da República Federativa do Brasil, art. 93, do Decreto-lei 200/1967, art. 66, do Decreto 93.872/1986, arts. 8º, 10º e 33 da Resolução-CD/FNDE 38, de 16/6/2009;
Evidências: Informação 1255/2017/SEOPC/GOPRA/CGCAP/DIFIN - PNAE/2011 (peça 6, p. 3) ;
6.2. informar à responsável que, caso venha a ser condenada pelo Tribunal, os débitos ora apurados serão acrescidos de juros de mora, nos termos do § 1º do art. 202 do RI/TCU;
6.3. esclarecer à responsável, em obediência ao art. 12, § 2º, da Lei 8.443/1992, e ao art. 12, inciso VI, da Resolução TCU 170/2004, que o recolhimento tempestivo do débito somente saneará o processo caso seja reconhecida a sua boa-fé e não se constate outra irregularidade nas contas;
6.4. realizar a AUDIÊNCIA de Maria de Fátima Aragão Sampaio (XXX.169.155-XX) , ex-Prefeita de Dário Meira/BA (gestões 2005/2008 e 2009/2012) , com fundamento nos arts. 10, § 1º, e 12, incisos I e III, da Lei 8.443/1992, c/c o art. 202, incisos I e III, do RI/TCU, para que, no prazo de quinze dias, apresente razões de justificativa quanto à omissão no dever de prestar contas dos recursos federais recebidos à conta do PNAE/2011, cujo prazo encerrou-se em 30/4/2013 (peça 18, p. 1) ;
IRREGULARIDADE 3: Não disponibilização das condições materiais mínimas e necessárias para que o seu sucessor pudesse apresentar a prestação de contas do Programa Nacional de Alimentação Escolar (PNAE) , no exercício de 2011, cujo prazo encerrou-se em 30/4/2013.
Conduta: Não disponibilizar as condições materiais mínimas e necessárias para que o seu sucessor pudesse apresentar os documentos alusivos à prestação de contas do Programa Nacional de Alimentação Escolar, exercício de 2011 (PNAE/2011) , tais como notas fiscais, recibos, processos de pagamento, extratos bancários da conta específica (recursos federais transferidos e contrapartida) e da aplicação financeira, processos licitatórios, contratos e termos de adjudicação e homologação, bem como documentos que comprovem a execução do objeto, cujo prazo encerrou-se em 30/04/2013 (peça 18, p. 1) ;
Dispositivos violados: art. 37, caput, c/c o art. 70, parágrafo único, da Constituição da República Federativa do Brasil, art. 93, do Decreto-lei 200/1967, art. 66, do Decreto 93.872/1986, arts. 8º, 10º e 33 da Resolução-CD/FNDE 38, de 16/6/2009;
Evidências: Informação 1255/2017/SEOPC/GOPRA/CGCAP/DIFIN - PNAE/2011 (peça 6, p. 3) ;'
6. Entretanto, em que pese a citação e a audiência terem sido efetuadas em forma válida, conforme se evidenciou no item 4 desta instrução, esgotou-se o prazo concedido à responsável sem que fossem apresentadas as suas alegações de defesa, e tampouco foi recolhido o débito que lhe foi imputado. Por esse motivo, restou caracterizada a sua revelia, para todos os efeitos, dando-se prosseguimento ao presente processo, nos termos dispostos no art. 12, § 3º, da Lei 8.443/1992 c/c o art. 202, § 8º, do RI/TCU.
EXAME TÉCNICO
Da Validade das Notificações:
7. Preliminarmente, cumpre tecer breves considerações sobre a forma como são realizadas as comunicações processuais no TCU. A esse respeito, destacam-se o art. 179, do Regimento Interno do TCU (Resolução 155, de 4/12/2002) e o art. 4º, inciso III, § 1º, da Resolução-TCU 170, de 30 de junho de 2004, in verbis:
'Art. 179. A citação, a audiência ou a notificação, bem como a comunicação de diligência, farse-ão:
I - mediante ciência da parte, efetivada por servidor designado, por meio eletrônico, fac-símile, telegrama ou qualquer outra forma, desde que fique confirmada inequivocamente a entrega da comunicação ao destinatário;
II - mediante carta registrada, com aviso de recebimento que comprove a entrega no endereço do destinatário;
III - por edital publicado no Diário Oficial da União, quando o seu destinatário não for localizado
 (¿) 
Art. 3º As comunicações serão dirigidas ao responsável, ou ao interessado, ou ao dirigente de órgão ou entidade, ou ao representante legal ou ao procurador constituído nos autos, com poderes expressos no mandato para esse fim, por meio de:
I - correio eletrônico, fac-símile ou telegrama;
II - servidor designado;
III - carta registrada, com aviso de recebimento;
IV - edital publicado no Diário Oficial da União, quando o seu destinatário não for localizado, nas hipóteses em que seja necessário o exercício de defesa.
Art. 4º. Consideram-se entregues as comunicações:
I - efetivadas conforme disposto nos incisos I e II do artigo anterior, mediante confirmação da ciência do destinatário;
II - realizadas na forma prevista no inciso III do artigo anterior, com o retorno do aviso de recebimento, entregue comprovadamente no endereço do destinatário;
III - na data de publicação do edital no Diário Oficial da União, quando realizadas na forma prevista no inciso IV do artigo anterior.
§ 1º O endereço do destinatário deverá ser previamente confirmado mediante consulta aos sistemas disponíveis ao Tribunal ou a outros meios de informação, a qual deverá ser juntada ao respectivo processo.
 (¿) '
8. Bem se vê, portanto, que a validade da citação via postal não depende de que o aviso de recebimento seja assinado pelo próprio destinatário da comunicação, o que dispensa, no caso em tela, a entrega do AR em 'mãos próprias'. A exigência da norma é no sentido de o Tribunal verificar se a correspondência foi entregue no endereço correto, residindo aqui a necessidade de certeza inequívoca.
9. Não é outra a orientação da jurisprudência do TCU, conforme se verifica dos julgados a seguir transcritos:
'São válidas as comunicações processuais entregues, mediante carta registrada, no endereço correto do responsável, não havendo necessidade de que o recebimento seja feito por ele próprio.' (Acórdão 3648/2013-TCU-Segunda Câmara, Relator Ministro José Jorge) ;
'É prescindível a entrega pessoal das comunicações pelo TCU, razão pela qual não há necessidade de que o aviso de recebimento seja assinado pelo próprio destinatário. Entregandose a correspondência no endereço correto do destinatário, presume-se o recebimento da citação.' (Acórdão 1019/2008-TCU-Plenário, Relator Ministro Benjamin Zymler) ;
'As comunicações do TCU, inclusive as citações, deverão ser realizadas mediante Aviso de Recebimento - AR, via Empresa Brasileira de Correios e Telégrafos, bastando para sua validade que se demonstre que a correspondência foi entregue no endereço correto.' (Acórdão 1526/2007-TCU-Plenário, Relator Ministro Aroldo Cedraz) .
10. A validade do critério de comunicação processual do TCU foi referendada pelo Supremo Tribunal Federal, nos termos do julgamento do MS-AgR 25.816/DF, por meio do qual se afirmou a desnecessidade da ciência pessoal do interessado, entendendo-se suficiente a comprovação da entrega do 'AR' no endereço do destinatário:
'EMENTA: AGRAVO REGIMENTAL. MANDADO DE SEGURANÇA. DESNECESSIDADE DE INTIMAÇÃO PESSOAL DAS DECISÕES DO TRIBUNAL DE CONTAS DA UNIÃO. ART. 179 DO REGIMENTO INTERNO DO TCU. INTIMAÇÃO DO ATO IMPUGNADO POR CARTA REGISTRADA, INICIADO O PRAZO DO ART. 18 DA LEI 1.533/51 DA DATA CONSTANTE DO AVISO DE RECEBIMENTO. DECADÊNCIA RECONHECIDA. AGRAVO IMPROVIDO.
O envio de carta registrada com aviso de recebimento está expressamente enumerado entre os meios de comunicação de que dispõe o Tribunal de Contas da União para proceder às suas intimações.
O inciso II do art. 179 do Regimento Interno do TCU é claro ao exigir apenas a comprovação da entrega no endereço do destinatário, bastando o aviso de recebimento simples.'
11. No caso vertente, a citação e a audiência da responsável se deram em forma adequada, conforme se evidenciou no item 4 desta instrução.
Da Prescrição da Pretensão Punitiva:
12. Vale ressaltar que a pretensão punitiva, conforme Acórdão 1441/2016-TCU-Plenário, Relator Ministro Benjamin Zymler, que uniformizou a jurisprudência acerca dessa questão, subordinase ao prazo geral de prescrição indicado no art. 205, do Código Civil, que é de dez anos, contado da data de ocorrência da irregularidade sancionada, nos termos do art. 189, do Código Civil, sendo este prazo interrompido pelo ato que ordenar a citação, a audiência ou a oitiva do responsável.
13. No caso em exame, não ocorreu a prescrição em relação à responsável Maria de Fátima Aragão Sampaio, uma vez que as irregularidades sancionadas ocorreram em 16/4/2011 (pois o prazo de apresentação da prestação de contas do PNATE/2010 venceu em 15/4/2011) e 1/5/2013 (pois o prazo de apresentação da prestação de contas do PNAE/2011 venceu em 30/4/2013) , e os atos de ordenação da citação ocorreu em 30/4/2020 e 13/11/2020 (peças 17 e 25) .
Da Caracterização da Revelia:
14. Por oportuno, salienta-se que, nos processos do TCU, a revelia não leva à presunção de que seriam verdadeiras todas as imputações levantadas contra os responsáveis, diferentemente do que ocorre no processo civil, em que a revelia do réu opera a presunção da verdade dos fatos narrados pelo autor. Dessa forma, a avaliação da responsabilidade do agente não pode prescindir da prova existente no processo ou para ele carreada.
15. Ao não apresentar sua defesa, a responsável deixou de produzir prova da regular aplicação dos recursos sob sua responsabilidade, em afronta às normas que impõem aos gestores de recursos públicos a obrigação legal de, sempre que demandados pelos órgãos de controle, apresentar os documentos que demonstrem a correta utilização das verbas públicas, a exemplo do contido no art. 93, do DecretoLei 200/1967: 'Quem quer que utilize dinheiros públicos terá de justificar seu bom e regular emprego na conformidade das leis, regulamentos e normas emanadas das autoridades administrativas competentes.'
16. Mesmo as alegações de defesa não sendo apresentadas, considerando o princípio da verdade real que rege esta Corte, procurou-se buscar, em manifestações do responsável na fase interna desta TCE, se havia algum argumento que pudesse ser aproveitado a seu favor.
17. No entanto, a responsável não se manifestou na fase interna, não havendo, assim, nenhum argumento que possa vir a ser analisado e posteriormente servir para afastar as irregularidades apontadas.
18. Em se tratando de processo em que a parte interessada não se manifestou acerca das irregularidades imputadas, não há elementos para que se possa efetivamente aferir e reconhecer a ocorrência de boa-fé na conduta da responsável, podendo este Tribunal, desde logo, proferir o julgamento de mérito pela irregularidade das contas, conforme os termos dos §§ 2º e 6º do art. 202 do Regimento Interno do TCU (Acórdão 2064/2011-TCU-Primeira Câmara, Relator Ministro Ubiratan Aguiar; Acórdão 6182/2011-TCU-Primeira Câmara, Relator Ministro Weber de Oliveira; Acórdão 4072/2010-TCU-Primeira Câmara, Relator Ministro Valmir Campelo; Acórdão 1189/2009-TCU-Primeira Câmara, Relator Ministro Marcos Bemquerer; e Acórdão 731/2008-TCU-Plenário, Relator Ministro Aroldo Cedraz) .
19. Dessa forma, a responsável Maria de Fátima Aragão Sampaio deve ser considerada revel, para todos os efeitos, dando-se prosseguimento ao processo, nos termos do art. 12, § 3º, da Lei 8.443/1992 c/c o art. 202, § 8º, do RI/TCU, devendo esta Corte julgar as suas contas irregulares, condenando-o a ressarcir os débitos apurados neste processo.
20. Em consulta aos sistemas corporativos do instaurador (por exemplo: SICONV, SIGPC etc.) feita em 20/2/2021 (peça 31) , verifica-se que a responsável também não apresentou novos documentos junto ao instaurador e continua inadimplente.
Outros Aspectos Processuais Importantes:
21. Por seu turno, salienta-se que está clara a competência deste Tribunal para julgar este processo, pois se trata de recursos federais repassados pelo FNDE à conta do PNATE/2010 e do PNAE/2011 sob a responsabilidade de Maria de Fátima Aragão Sampaio. Outrossim, não restou caracterizada nulidade processual oriunda da inobservância de formalidades que acarretassem prejuízo processual à responsável ou ao interesse público (art. 171 do RI/TCU) . Também foram atendidos os pressupostos de constituição e desenvolvimento válido e regular desta tomada de contas especial (art. 71, inciso II, da Constituição Federal, art. 8°, caput, da Lei 8.443/1992, art. 84 do Decreto-Lei 200/1967 e art. 5°, caput, parágrafo único e incisos I a IV, da IN-TCU 71/2012, modificada pela IN-TCU 76/2016) .
22. Por outro lado, verifica-se que não houve o transcurso de mais de dez anos desde os fatos geradores da dívida sem que tenha havido a notificação da responsável pela autoridade administrativa federal competente (art. 6º, inciso II, c/c art. 19, da IN-TCU 71/2012, modificada pela IN-TCU 76/2016) , uma vez que as irregularidades sancionadas ocorreram em 16/4/2011 (pois o prazo de apresentação da prestação de contas do PNATE/2010 venceu em 15/4/2011) e 1/5/2013 (pois o prazo de apresentação da prestação de contas do PNAE/2011 venceu em 30/4/2013) , e a responsável foi notificada acerca das irregularidades pelo FNDE em 26/9/2016 (peça 5, p. 35 - AR peça 5, p. 43) , no que concerne aos recursos do PNATE/2010, e em 18/5/2017 (peça 5, p. 63 - AR peça 5, p. 67) , no que tange aos recursos do PNAE/2011.
23. Também se verifica que o valor atualizado do débito apurado sem juros, em 1°/1/2017, é igual a R$ 290.283,94 (peça 5, p. 93, item 14) , superior, portanto, a R$ 100.000,00, na forma estabelecida conforme os arts. 6º, inciso I, e 19, da IN-TCU 71/2012, modificada pela IN-TCU 76/2016.
24. A propósito, registra-se que, em atendimento ao item 9.4, do Acórdão 1772/2017-TCU-Plenário (Relator Ministro-Substituto Augusto Sherman Cavalcanti) , foi efetuada pesquisa no sistema processual do TCU, e não foram encontradas tomadas de contas especiais em tramitação com débitos imputáveis à responsável com valores inferiores ao fixado no art. 6º, inciso I, da Instrução Normativa-TCU 71/2012, a fim de que seja observado o disposto no art. 6º, § 1º, da mesma norma.
25. Por oportuno, cabe ressaltar que houve a devida formulação da imputação das irregularidades à responsável, como também a descrição das mesmas no expediente de citação e de audiência, com base na individualização das suas condutas comissivas, como já foi detalhado no item 5 desta instrução.
26. Ressalta-se que foi viabilizado o exercício do contraditório em sua dimensão substancial, conforme se evidenciou no item 4 desta instrução, atendendo ao art. 5º, inciso LV, da Constituição Federal c/c o art. 12, incisos I e II da Lei 8.443/1992.
Cumulatividade de multas:
27. Quanto à possibilidade de aplicação cumulativa das multas dos arts. 57 e 58, inciso I, da Lei 8.443/1992, quanto aos recursos do PNAE/2011, ainda que seja adequada a realização de citação e audiência da responsável, por força do disposto no art. 209, §4º, do Regimento Interno do TCU, o Tribunal reconhece que existe relação de subordinação entre as condutas de 'não comprovação da aplicação dos recursos' e de 'não disponibilização das condições materiais mínimas e necessárias para que o seu sucessor pudesse apresentar os documentos alusivos à prestação de contas', sendo a primeira consequência da segunda, o que enseja, na verificação das duas irregularidades, a aplicação da multa do art. 57, com o afastamento da multa do art. 58, inciso I, em atenção ao princípio da absorção (Acórdão 9579/2015-TCU-Segunda Câmara, Relator Ministro Vital do Rêgo; Acórdão 2469/2019-TCU-Primeira Câmara, Relator Ministro Augusto Sherman) .
28. Conforme leciona Cezar Bitencourt (Tratado de Direito Penal: parte geral - 8ª Edição - São Paulo: Saraiva, 2003. Pg. 565) , na absorção, ' (¿) a pena do delito mais grave absorve a pena do delito menos grave, que deve ser desprezada'. No caso concreto, a 'não disponibilização das condições materiais mínimas e necessárias para que o seu sucessor pudesse apresentar os documentos alusivos à prestação de contas', embora seja uma irregularidade autônoma, funciona como fase ou meio para a consecução da 'não comprovação da aplicação dos recursos', havendo clara relação de interdependência entre essas condutas. Dessa forma, recaindo as duas ocorrências num mesmo gestor, deve prevalecer a pena do delito mais grave, qual seja, a multa do art. 57, da Lei 8.443/1992.
29. Cumpre observar, ainda, que a conduta da responsável, consistente nas irregularidades 'não comprovação da boa e regular aplicação dos recursos federais repassados em face da omissão no dever de prestar contas' e 'não disponibilizar as condições materiais mínimas e necessárias para que o seu sucessor pudesse apresentar os documentos alusivos à prestação de contas', configura violação não só às regras legais, mas também aos princípios basilares da administração pública, eis que, em última análise, ocorre o comprometimento da necessária satisfação à sociedade sobre o efetivo emprego dos recursos públicos postos à disposição da municipalidade, por força do instrumento de repasse em questão.
30. Nesses casos, em que fica evidente a falta de transparência e lisura, não há como afastar as suspeitas sempre presentes de que a totalidade dos recursos públicos federais, transferida ao município, tenha sido integralmente desviada, a revelar grave inobservância de dever de cuidado no trato com a coisa pública, isto é, ato praticado com culpa grave, pois, na espécie, a conduta da responsável se distancia daquela que seria esperada de um administrador público minimante diligente, num claro exemplo de erro grosseiro a que alude o art. 28 do Decreto-lei 4.657/1942 (Lei de Introdução às Normas do Direito Brasileiro) , incluído pela Lei 13.655/2018 (Acórdão 1689/2019-TCU-Plenário, Relator: Ministro Augusto Nardes; Acórdão 2924/2018-TCU-Plenário, Relator: Ministro José Mucio Monteiro; Acórdão 2391/2018-TCU-Plenário, Relator: Ministro Benjamin Zymler) .
31. Observa-se que, não obstante a conduta da responsável, quanto aos recursos do PNAE/2011, tenha concorrido decisivamente para a caracterização da omissão, porque não cumpriu com sua obrigação de disponibilizar as condições materiais mínimas e necessárias para que o seu sucessor pusesse apresentar a prestação de contas, fato é que o vencimento do prazo para essa prestação de contas recaiu no mandato seguinte (em 30/4/2013) , quando ela já não estava mais à frente da administração municipal, razão por que a gestora deve ser responsabilizada, haja vista o teor da audiência e da citação acima referidas, com fundamento no art. 16, inciso III, alíneas 'b' e 'c', da Lei 8.443/1992.
CONCLUSÃO
32. Como se verificou na seção 'EXAME TÉCNICO' anterior, restou evidenciada a competência do TCU para julgar o presente processo, pois se trata de recursos federais que foram repassados pelo FNDE à conta do PNATE/2010 e do PNAE/2011 sob a responsabilidade de Maria de Fátima Aragão Sampaio. Também foi caracterizada a responsabilidade de Maria de Fátima Aragão Sampaio, conforme detalhado no item 5 desta instrução.
33. Além disso, restaram demonstrados: (i) a viabilidade do exercício do contraditório em sua dimensão substancial e a regularidade na abertura do contraditório e o exercício da ampla defesa (art. 5º, inciso LV, da Constituição Federal c/c o art. 12, incisos I e II da Lei 8.443/1992) ; (ii) a suficiência dos elementos probatórios indispensáveis à formação do juízo quanto à ocorrência do dano ao erário ocasionado por atos ilícitos e a vinculação destes com as condutas do responsável arrolado no polo passivo deste processo (art. 5º, caput, parágrafo único e incisos I, II e IV, da IN-TCU 71/2012) ; e (iii) a ausência de nulidades processuais oriundas da inobservância de formalidades que acarretem prejuízo processual à responsável ou ao interesse público (art. 171 do RI/TCU) . Portanto, estão presentes todos os pressupostos necessários para a formação do juízo de mérito das presentes contas.
34. Por sua vez, restou claramente comprovado o dano ao erário ocasionado em virtude das irregularidades enumeradas no item 5 desta instrução, em relação ao PNATE/2010 e ao PNAE/2011.
35. Por seu turno, deve-se mencionar que, como restou efetivamente configurada a revelia da responsável Maria de Fátima Aragão Sampaio, para todos os efeitos, será dado prosseguimento a este processo, nos termos dispostos no art. 12, § 3º, da Lei 8.443/1992 c/c o art. 202, § 8º, do RI/TCU. Nesse sentido, como constam dos autos elementos probatórios que caracterizam a responsabilidade de Maria de Fátima Aragão Sampaio, por concorrer para a consumação do dano ao erário em função dos atos irregulares descritos no item 5 desta instrução, não há como afastar as irregularidades que lhe foram atribuídas nem os débitos que lhe foram imputados, mantendo-se a sua responsabilidade.
36. Verifica-se também que não houve a prescrição da pretensão punitiva, conforme análise já realizada.
37. Por oportuno, restou caracterizada a não comprovação da boa e regular aplicação dos recursos objeto deste processo, sendo pacífica a jurisprudência deste Tribunal no sentido de que compete ao gestor o ônus de provar a aplicação regular dos recursos que lhe foram confiados (vide Acórdão 974/2018-TCU-Plenário, Relator Ministro Bruno Dantas, 511/2018-TCU-Plenário, Relator Ministro Aroldo Cedraz, 3.875/2018-TCU-Primeira Câmara, Relator Ministro Vital do Rêgo, 1.983/2018-TCU-Primeira Câmara, Relator Ministro Bruno Dantas, 1.294/2018-TCU-Primeira Câmara, Relator Ministro Bruno Dantas, 3.200/2018-TCU-Segunda Câmara, Relator Ministro Aroldo Cedraz, 2.512/2018-TCU-Segunda Câmara, Relator Ministro Aroldo Cedraz, 2.384/2018-TCU-Segunda Câmara, Relator Ministro José Múcio Monteiro, 2.014/2018-TCU-Segunda Câmara, Relator Ministro Aroldo Cedraz, e 901/2018-TCU-Segunda Câmara, Relator Ministro José Múcio Monteiro, entre outros) .
PROPOSTA DE ENCAMINHAMENTO
38. Em face de todo o exposto, submetem-se os autos à consideração superior, propondo:
a) Considerar revel a responsável Maria de Fátima Aragão Sampaio (XXX.169.155-XX) , ex-Prefeita (gestão 2005/2008 e 2009/2012) , para todos os efeitos, dando-se prosseguimento a este processo relativo aos recursos do PNATE/2010 e do PNAE/2011, nos termos dispostos no art. 12, § 3º, da Lei 8.443/1992 c/c o art. 202, § 8º, do RI/TCU;
b) em face da impossibilidade de reconhecer a boa-fé de Maria de Fátima Aragão Sampaio, com base art. 202, § 6º, do RI/TCU, julgar irregulares, desde logo, as suas contas, com fulcro nos arts. 1º, inciso I, 16, inciso III, alíneas 'b' e 'c', 19, caput, e 23, inciso III, da Lei 8.443/1992 c/c com os arts. 1º, inciso I, 209, incisos II e III, 210 e 214, inciso III, do RI/TCU, em função das irregularidades, condutas, evidências e dispositivos violados mencionados no item 5 desta instrução;
c) Condenar a responsável Maria de Fátima Aragão Sampaio ao pagamento das quantias a seguir especificadas, com a fixação do prazo de quinze dias, a contar do recebimento da notificação, para comprovar, perante o Tribunal (art. 214, inciso III, alínea 'a', do Regimento Interno) , o recolhimento das dívidas aos cofres do FNDE, atualizadas monetariamente e acrescidas dos juros de mora, calculados a partir das datas indicadas, até a data do efetivo recolhimento, na forma prevista na legislação em vigor:
Débito do PNATE/2010:
	Data
	Valor (R$) 

	18/6/2010
	26.800,00

Débitos do PNAE/2011:
	Data
	Valor (R$ 1,00) 

	17/3/2011
	1.830,00

	17/3/2011
	11.658,00

	17/3/2011
	1.320,00

	17/3/2011
	1.866,00

	4/4/2011
	1.320,00

	4/4/2011
	1.830,00

	4/4/2011
	11.658,00

	4/4/2011
	1.866,00

	4/5/2011
	1.866,00

	4/5/2011
	1.320,00

	4/5/2011
	1.830,00

	5/5/2011
	11.658,00

	3/6/2011
	1.830,00

	3/6/2011
	1.866,00

	3/6/2011
	11.658,00

	3/6/2011
	1.320,00

	6/7/2011
	1.320,00

	6/7/2011
	1.830,00

	6/7/2011
	11.658,00

	6/7/2011
	1.866,00

	2/8/2011
	1.866,00

	2/8/2011
	1.830,00

	2/8/2011
	11.658,00

	2/8/2011
	1.320,00

	5/9/2011
	1.866,00

	5/9/2011
	11.658,00

	5/9/2011
	1.830,00

	5/9/2011
	1.320,00

	4/10/2011
	1.320,00

	4/10/2011
	11.658,00

	4/10/2011
	1.866,00

	4/10/2011
	1.830,00

	3/11/2011
	1.320,00

	3/11/2011
	11.658,00

	3/11/2011
	1.866,00

	3/11/2011
	1.830,00

	2/12/2011
	11.658,00

	2/12/2011
	1.320,00

	2/12/2011
	1.866,00

	2/12/2011
	1.830,00

	Total
	166.740,00

d) Aplicar à responsável Maria de Fátima Aragão Sampaio a multa prevista no artigo 57 da Lei 8.443/1992, na dosimetria a ser definida pelo Exmo. Relator deste feito, fixando-lhe o prazo de 15 (quinze) dias, a contar da notificação, para que comprove, perante o Tribunal (artigo 214, inciso III, alínea 'a', do Regimento Interno) , o recolhimento da dívida ao Tesouro Nacional, atualizada monetariamente desde a data em que for proferido o Acórdão condenatório até a do efetivo recolhimento, se for paga após o vencimento, na forma da legislação em vigor;
e) Autorizar, desde logo, a cobrança judicial das dívidas, com fundamento no art. 28, inciso II, da Lei 8.443/1992, caso não atendida a notificação;
f) Autorizar, antecipadamente, caso requerido, o pagamento da dívida decorrente em até 36 (trinta e seis) parcelas mensais e consecutivas, nos termos do art. 26 da Lei 8.443/1992, c/c o art. 217 do Regimento Interno do TCU, fixando-se o vencimento da primeira parcela em 15 (quinze) dias, a contar do recebimento da notificação, e o das demais a cada 30 (trinta) dias, devendo incidir sobre cada uma os encargos devidos, na forma prevista na legislação em vigor, alertando para o fato de que a falta de comprovação do recolhimento de qualquer parcela importará o vencimento antecipado do saldo devedor, nos termos do art. 217, § 2º, do Regimento Interno do TCU;
g) enviar cópia do Acórdão a ser prolatado, bem como do Relatório e do Voto que o fundamentarem à Procuradoria da República no Estado da Bahia, nos termos do à § 3º do art. 16 da Lei 8.443/1992, c/c o § 7º do art. 209 do Regimento Interno do TCU, para adoção das medidas cabíveis; e
h) enviar cópia do Acórdão que vier a ser proferido ao Fundo Nacional de Desenvolvimento da Educação e à responsável, para ciência, informando que a presente deliberação, acompanhada do Relatório e do Voto que a fundamenta, está disponível para a consulta no endereço www.tcu.gov.br/acordaos, além de esclarecer que, caso requerido, o TCU poderá fornecer sem custos as correspondentes cópias, de forma impressa."
É o relatório.

não há.

Procurador Rodrigo Medeiros de Lima.

TOMADA DE CONTAS ESPECIAL. PROGRAMA NACIONAL DE APOIO AO TRANSPORTE DO ESCOLAR (PNATE/2010). PROGRAMA NACIONAL DE ALIMENTAÇÃO ESCOLAR (PNAE/2011). IRREGULARIDADES NA APLICAÇÃO DOS RECURSOS. OMISSÃO NO DEVER DE PRESTAR CONTAS. CITAÇÃO. REVELIA. IRREGULARIDADE DAS CONTAS. DÉBITO. MULTA.

TOMADA DE CONTAS ESPECIAL (TCE)

Secretaria de Controle Externo de Tomada de Contas Especial (SecexTCE).

Trata-se de tomada de contas especial (TCE) instaurada pelo Fundo Nacional de Desenvolvimento da Educação (FNDE) em razão da impugnação parcial das despesas realizadas com recursos repassados ao Município de Dário Meira/BA no âmbito do Programa Nacional de Apoio ao Transporte do Escolar (PNATE/2010) e da omissão no dever de prestar contas dos recursos repassados àquela municipalidade por meio do Programa Nacional de Alimentação Escolar (PNAE/2011) .
A TCE foi instaurada pelo tomador de contas em desfavor de Maria de Fátima Aragão Sampaio, Prefeita do Município de Dário Meira/BA no período de 2005 a 2012, uma vez que essa era responsável pela gestão e prestação de contas dos recursos federais recebidos, porém não adotou providências para que os recursos fossem devidamente executados e sua regularidade comprovada. 
Para atender ao PNATE/2010, os valores federais foram repassados por meio de ordens bancárias no montante total original de R$ 43.623,24. Para o PNAE/2011, o montante original repassado foi de R$ 166.740,00, também por meio de ordens bancárias.
O dano apurado na fase interna da TCE representa 61,47% dos recursos repassados ao PNATE/2010 e 100% dos repassados ao PNAE/2011, o que corresponde ao valor original consolidado de R$ 193.557,40, sendo R$ 26.817,40 do PNATE/2010 e R$ 166.740,00 do PNAE/2011.
O Controle Interno anuiu a esse posicionamento.
Aqui, registro que, dos R$ 26.817,40 referentes ao PNATE/2010, o valor de R$ 17,40 corresponde ao pagamento de tarifas bancárias na conta específica do programa, em desacordo com a Resolução-CD/FNDE 14/2009. Contudo, conforme entendimento deste Tribunal, não cabe imputação de débito em decorrência da realização de despesas bancárias necessárias e inevitáveis para a execução do convênio, como a emissão de documentos de transferência e taxa de manutenção de conta corrente.
Com efeito, anuo ao entendimento da secretaria especializada que os valores originais consolidados dos débitos correspondem a R$ 26.800.00 no caso do PNATE/2010, e R$ 166.740,00 no do PNAE/2011.
Ato contínuo, no âmbito do TCU, a responsável foi regularmente citada. Entretanto, o prazo regimental transcorreu sem que fossem apresentadas alegações de defesa ou efetuado o recolhimento do débito. Dessa forma, deve ser considerada revel, dando-se prosseguimento ao processo, conforme estabelece o art. 12, § 3º, da Lei 8.443/1992.
Corroboro as análises empreendidas pela unidade instrutora, as quais contaram com a anuência do Ministério Público junto ao TCU, razão pela qual incorporo os fundamentos apresentados às minhas razões de decidir.
Considerando que as informações presentes nos autos não permitem constatar a regular aplicação dos recursos repassados, e que, mesmo tendo sido dada oportunidade de defesa à responsável, tanto perante o órgão concedente quanto no âmbito desta Corte de Contas, ela não se desincumbiu desse ônus, não há o que se aproveitar em seu favor.
Anoto que, não obstante a ausência de prestação de contas dos recursos do PNAE/2011 tenha impedido a comprovação de sua boa e regular aplicação, e que a responsável tenha concorrido decisivamente para a ocorrência da omissão, porque não cumpriu com sua obrigação de disponibilizar as condições materiais mínimas e necessárias para que o seu sucessor pusesse apresentar a prestação de contas, fato é que o vencimento do prazo para essa prestação de contas recaiu no mandato seguinte (30/4/2013) , quando ela já não estava mais à frente da administração municipal. Por esse motivo, entendo que a gestora deve ser responsabilizada exclusivamente com fundamento no art. 16, inciso III, alíneas "b" e "c", da Lei 8.443/1992.
Quanto à questão da prescrição do débito, entendo que a decisão do Supremo Tribunal Federal (STF) no Recurso Extraordinário 636.886/AL deverá ensejar a revisão da jurisprudência deste Tribunal.
Todavia, há que se reconhecer que ainda não é possível a imediata aplicação da nova decisão da Suprema Corte com o mínimo de segurança. Com efeito, ainda existem lacunas acerca de questões essenciais, como o prazo prescricional, o início da contagem e as hipóteses de interrupção. Ademais, não está claro quais serão os processos efetivamente alcançados pela modificação do entendimento, visto que ainda estão pendentes de julgamento os embargos de declaração opostos para requerer, inclusive, a modulação temporal dos efeitos.
Dessa forma, por enquanto, tenho me curvado à compreensão dos meus pares pela manutenção do entendimento consolidado pelo TCU e pelo próprio STF no sentido de considerar imprescritíveis as ações de ressarcimento ao erário.
Já acerca da pretensão punitiva do Tribunal, nos termos do entendimento firmado no Acórdão 1441/2016-TCU-Plenário, e de acordo com a instrução precedente, não ocorreu a prescrição.
Por fim, diante da não apresentação de defesa e da ausência de indícios de que a responsável tenha agido de maneira diligente ou adotado quaisquer medidas para resguardar o erário, reputo não ser possível reconhecer sua boa-fé, o que autoriza o imediato julgamento definitivo de mérito de suas contas, nos termos do art. 202, § 6º, do Regimento Interno do TCU.
Nesse cenário, exsurge o dever de julgar irregulares as contas da responsável, imputando-lhe débito e aplicando-lhe multa, com amparo nos arts. 19 e 57 da Lei Orgânica do TCU.
	Ante o exposto, voto por que o Tribunal adote o Acórdão que ora submeto à deliberação deste Colegiado.
TCU, Sala das Sessões Ministro Luciano Brandão Alves de Souza, em 13 de abril de 2021.
Ministro BRUNO DANTAS 
Relator